【裁判字號】    94,簡上,399
【裁判日期】    951030
【裁判案由】    遷讓房屋等
【裁判全文】
臺灣臺北地方法院民事判決             94年度簡上字第399號
上  訴  人  乙○○
訴訟代理人  邱六郎律師
被上訴人    丙○○
訴訟代理人  甲○○
上列當事人間請求遷讓房屋等事件，上訴人對於民國94年5月26
日臺灣臺北地方法院臺北簡易庭第一審判決（93年度北簡字第33
390號）提起上訴，本院於民國95年10月16日辯論終結，茲判決
如下：
    主    文
上訴駁回。
第二審訴訟費用由上訴人負擔。
    事實及理由
一、被上訴人主張：坐落臺北市○○區○○段2小段360、360之2
    地號土地上之306建號門牌號碼臺北市○○○路○段59巷9號3
    層樓房屋（下稱系爭房屋）一棟，原為訴外人即原告之兄弟
    陳友吉、陳清、甲○○三人分別共有，應有部分各為1/3
    ，其中甲○○部分以其妻賴寶萱為登記名義人，並約定分別
    由陳友吉、陳清、甲○○分管使用1、2、3樓。嗣陳友吉
    因積欠債務，遭債權人強制執行拍賣其應有部分，被上訴人
    乃於民國87年9月向拍定人楊廖淑霞以新臺幣（下同）250萬
    元購買其應有部分1/3，並辦妥所有權移轉登記。被上訴人
    買得系爭房屋應有部分1/3後，雖同意原即居住在內之被上
    訴人父母繼續居住使用，惟並未同意陳友吉及其女兒即上訴
    人居住在內，詎上訴人竟仍遷入系爭房屋一樓，迄89年3、4
    月間，被上訴人父母相繼辭世。被上訴人屢次要求上訴人搬
    遷，詎上訴人不但不遷讓返還，反而更換系爭房屋一樓門鎖
    ，令被上訴人無法進入，侵害被上訴人之所有權，並獲有相
    當於每月15,000元租金之不當得利，爰依民法第767條、第
    184條、第179條提起本訴，聲明請求上訴人遷出系爭房屋一
    樓，將房屋返還被上訴人及其他共有人，並自起訴日即93
    年3月5日起至遷讓返還房屋之日止，按月給付原告15,000
    元。
    （原審判命上訴人遷讓返還系爭房屋一樓予被上訴人及其他
    共有人，並自93年3月5日起至返還上開房屋之日止，按月給
    付被上訴人5,000元，而駁回被上訴人其餘之訴，上訴人就
    其敗訴部分提起上訴，被上訴人就其敗訴部分未提起上訴）
    ，並答辯聲明：上訴駁回。
二、上訴人則辯稱如下：
（一）上訴人之祖父陳新於56年間經拍賣取得系爭房屋，嗣信託
      登記為陳友吉、陳清、賴寶萱（甲○○之妻）三人所共
      有，共有人中陳清之子陳仁勇住於3樓，賴寶萱使用2樓
      ，1樓則由上訴人之祖父母以50萬元加以整修，自81年間
      起即一直由上訴人之祖父母居住，上訴人則為照顧祖父母
      之生活於82年末或83年初，應祖父母之邀請與要求搬至系
      爭房屋居住迄今，未曾間斷，是上訴人之搬進系爭房屋，
      乃經所有權人之同意為使用，非無權占有。
（二）系爭房屋拍賣後係上訴人祖母陳蕭文娘所買回：
      登記在陳友吉名下之應有部份1/3，於86年間為法院拍賣
      ，由楊廖淑霞標得買受。嗣系爭房屋係在楊廖淑霞向共有
      人陳清、賴寶萱提起分割共有物之訴時，由賴寶萱之訴
      訟代理人甲○○與楊廖淑霞成立訴訟上之和解買回。且甲
      ○○係87年8月l7日與楊廖淑霞成立買回系爭房屋應有部
      分1/3之訴訟上和解，被上訴人卻稱在楊廖淑霞已將系爭
      房屋應有部分1/3出售於賴寶萱之後之同年9月7日買受，
      益足證被上訴人所辯非實。實係賴寶萱買受系爭房屋應有
      部分1/3後，被上訴人方於87年9月7日自上訴人之祖母陳
      蕭文娘在臺灣中小企業銀行萬華分行領取100萬元，在同
      一分行自己之帳戶領出140萬元，及向甲○○借票10萬元
      湊足250萬元交付楊廖淑霞，嗣被上訴人委託代書周峻戊
      將系爭房屋應有部分1/3移轉登記為自己名義。在原審楊
      廖淑霞證稱：「當時賴寶萱沒有出庭，是陳清說要買，
      共有人要被拍賣的共有物買回來，他們交錢後，我將相關
      的權狀資料交給他們，至於過戶給誰，與我們這邊無關，
      所以我就沒有注意了」、「交屋款項也是買共有物同一個
      ，資料也交那個人，跟我接觸對方的當事人都是那個男的
      ，沒有其他人了。」代書周峻戊證稱：「是陳小姐叫我去
      辦的，是誰要買的，我不知道，…，我只是單純辦過戶而
      已，…」是被上訴人辯稱係於87年9月向執行程序之拍定
      人以250萬元買得等語，顯不足採信。
（三）系爭房屋應有部分1/3之價金來源：
      被上訴人原辯稱稱所有250萬元價金，全部為伊所有等語
      ，但經調取祖母在臺灣中小企業銀行萬華分行87年9月7日
      有1筆100萬元之提領紀錄時，被上訴人方承認為伊所提領
      ，並供作價金之一部份，但復辯稱事後有匯50萬元還祖母
      等語，惟未舉證有匯款至祖母帳戶之事實。又被上訴人自
      88年10月8日至89年4月28日止，自承自祖母在誠泰銀行龍
      山分行，先後提領377萬元及365萬元共計742萬元之事實
      ，並依高等法院94年度重家上字第8號判決亦足證被上訴
      人保管祖母在銀行之存摺及印鑑，得以自由提領祖母存在
      帳戶內之現款支應，故140萬元確為祖母之出資而非被上
      訴人所有。
（四）上訴人有繼續使用系爭房屋之權利：
      系爭房屋應有部分2/3係祖父陳新購置，信託登記為陳清
      、賴寶萱2人之名義，祖父母俱已往生，則依民法第113
      9 條第1款、第1141條之規定，系爭房屋應有部分2/3，應
      由陳新之子陳友吉、陳清、甲○○、被上訴人平均繼承
      。因此陳友吉、陳清章共有1/3產權（2/3×2/4＝1/3），
      而陳友吉、陳清亦已先後死亡。另系爭房屋1/3之應有
      部份，確為祖母之出資信託登記於被上訴人名下，自屬祖
      母之遺產，依前揭民法之規定亦為全體繼承人所有，由祖
      母之子女繼承，而陳友吉、陳清部份，依法由其繼承人
      代位繼承，同享有1/6之應有部分產權。故包括上訴人之
      代位繼承，就系爭房屋即有1/2之產權（1/3＋1/6＝1/2)
      。陳友吉、陳清二兄弟之繼承人，均同意上訴人繼續使
      用系爭房屋，陳清之繼承人陳仁勇亦同意上訴人使用系
      爭房屋，亦有本院檢察署93年度偵字第18529號不起訴處
      分書足稽，是被上訴人請求遷讓，自屬無據。
（五）上訴人受其他共有人委託，代為處理其應有權利部分之使
      用、管理、分割調解、協議及訴訟（含和解、撤回等特別
      代理權）事宜，在共有人全權委任下，有權在應有權利範
      圍內作管理處置，並非所謂之第三人，自無不法侵害他人
      權利，及無權占有之事實。又共有人委任上訴人處理其應
      有部分之權利，已具有法律上意義，且有正式法律形式之
      委任合約。再上訴人之管理行為，也在其委任人之應有權
      利範圍部分內，無影響被上訴人就其應有權利部分為出租
      或其他任意使用之權利，也無致他人受損害之事。
（六）上訴聲明：原判決關於不利上訴人之部分廢棄，廢棄部分
      被上訴人在第一審之訴駁回。
三、不爭執事實：
（一）系爭房屋原登記原係上訴人之祖父（即被上訴人之父）陳
      新於56年間經拍賣取得系爭房屋，嗣移轉登記其中應有部
      分2/3予賴寶萱（甲○○之妻），移轉應有部分1/3予陳友
      吉，其後賴寶萱再移轉其中應有部分1/3予陳清，而登
      記為賴寶萱、陳友吉、陳清三人共有。
（二）嗣陳友吉因債務關係，其所有系爭房屋1/3應有部分權債
      權人強制執行而拍賣，為拍定人楊廖淑霞拍得並取得所有
      權，嗣楊廖淑霞對其餘共有人賴寶萱、陳清提起分割共
      有物訴訟，嗣該訴訟中楊廖淑霞撤回對陳清之訴訟，並
      為訴之變更為請求依買賣契約請求賴寶萱給付價款，賴寶
      萱訴訟代理人甲○○到庭與楊廖淑霞達成和解，內容為：
      「被告（賴寶萱）同意於民國87年9月16日前給付新臺幣
      250 萬元。原告（楊廖淑霞）同意被告給付第一項金額後
      ，將如附表所示之不動產（即系爭房屋應有部分1/3）所
      有權移轉登記予被告」。
（三）嗣上開楊廖淑霞拍定之系爭房屋應有部分1/3移轉登記予
      被上訴人。
四、本件被上訴人主張上訴人無權占有系爭房屋1樓一節，為被
    告所否認，並以前揭情詞置辯。按所有人對於無權占有或侵
    奪其所有物者，得請求返還之。各共有人對於第三人，得就
    共有物之全部為本於所有權之請求。但回復共有物之請求，
    僅得為共有人全體之利益為之。民法第767條前段、第821條
    分別定有明文。本件主要爭執在：（一）於被上訴人是否為
    系爭房屋共有人之一。（二）上訴人是否為無權占有。（三
    ），上訴人有無不當得利。茲就兩造爭執分敘如下：
（一）本件上訴人主張系爭房屋為陳新所有，信託登記為陳友吉
      、陳清、賴寶萱三人共有，嗣系爭房屋中信託登記於陳
      友吉部分遭拍賣，為楊廖淑霞拍定，其向楊廖淑霞買回之
      資金為陳蕭文娘所有，並信託登記於被上訴人名下一節，
      為被上訴人所否認。按當事人主張有利於己之事實者，就
      其事實有舉證之責任，民事訴訟法第277條定有明文。又
      事實有常態與變態之分，其主張常態事實者無庸負舉證責
      任，反之，主張變態事實者，則須就其所主張之事實負舉
      證責任。經查：
    (1)系爭房屋應有部分1/3雖係賴寶萱與楊廖淑霞達成和解，
      約定由賴寶萱支付250萬元價款，然嗣後係由被上訴人與
      楊廖淑霞訂立系爭房屋應有部分1/3之所有權移轉契約書
      （原審卷第16、17頁參照），並由被上訴人支付面額分別
      為140萬元、100萬元（發票人均為臺灣中小企業銀行萬華
      分行，付款人為臺灣銀行總行營業部）及10萬元（發票人
      為甲○○）支票予楊廖淑霞（原審卷第18參照），並經本
      院公證（原審卷第14、15頁參照），其中上開面額140萬
      元支票係由被上訴人在臺灣中小企業銀行萬華分行帳戶支
      應；而面額100萬元之支票係由陳蕭文娘在臺灣中小企業
      銀行萬華分行帳戶支應，分別有原審所調取臺灣中小企業
      銀行萬華分行取款憑條及轉帳收入傳票可查（原審卷第
      86-89頁）。是關於被上訴人所據以向楊廖淑霞買受系爭
      房屋應有部分1/3資金，其中100萬元確係自陳蕭文娘帳戶
      所支出。
    (2)惟如確係陳蕭文娘欲買回系爭房屋而信託於被上訴人名下
      ，何以其中尚有140萬元部分係由被上訴人帳戶所支應，
      而其餘10萬元係由被上訴人以甲○○之支票支付價金？查
      ，證人楊廖淑霞證稱：（當時你拍賣買到房子時是誰與你
      接觸說要買房子？）律師說有人要買，我不太記得誰說要
      買房子要問黃律師，錢是對方會計師交給我律師等語（原
      審卷第109頁）。證人賴寶萱證稱：房子是公公買的，當
      時聽甲○○說公公說以後要分1/3給老大、老二。後來房
      子被拍賣，伊不知道是誰說要買回來的等語（原審卷第
      109頁）。證人即陳清之子陳仁勇證稱：伊不知道1/3要
      拍賣，是祖母（陳蕭文娘）說要買回來的，當時是過節回
      來，她與我母親說的，（問：祖母如何與母親說）我當時
      很小是聽我母親轉述的，不是聽我祖母說的等語（原審卷
      第111頁）。證人即負責為楊廖淑霞處理出售系爭房屋1/3
      應有部分之律師黃炳飛證稱：系爭房屋因是共有關係，所
      以楊廖淑霞要賣給陳清，但之後手續如何辦已忘記了，
      他們（指買方）過戶給誰，與我們無關，所以沒有注意等
      語（原審卷第124頁），惟本件經調取86年度訴字第2197
      號分割共有物事件卷宗，陳清因遠渡巴西，始終未到庭
      ，而賴寶萱之訴訟代理人為甲○○，是證人關於陳清部
      分，應係甲○○之誤。另證人即為系爭房屋應有部分1/3
      向楊廖淑霞處理買受事宜之代書周峻戊證稱：是陳小姐叫
      伊去辦的，是誰要買及誰說要買伊不清楚，伊只是單純辦
      理產權過戶而已等語（原審卷第126頁）。是依上開證人
      證言，除陳仁勇陳稱曾聽母親轉述說陳蕭文娘說要將系爭
      房屋買回，由其餘證人證言，均不足以證明上訴人所主張
      系爭房屋應有部分1/3係陳蕭文娘所買回而信託登記於被
      上訴人名下之主張。而證人陳仁勇上開證言，僅係聽自其
      母親之轉述，並非陳仁勇聽自其祖母即陳蕭文娘之陳述，
      實際情形究竟如何亦不得而知，況且證人陳仁勇嗣於本院
      94 年11月3日準備程序時復改稱是伊與爺爺、奶奶聊天時
      所知的等語，其先後證述已有不符，所證自不足取，自難
      憑此即可認定上訴人上開主張為真正。
    (3)本件向楊廖淑霞買受系爭房屋應有部分1/3，係由被上訴
      人出名，並由楊廖淑霞移轉登記於被上訴人之名下，此為
      一般買賣不動產之常態，上訴人主張上開應有部分係陳蕭
      文娘所買受而信託登記於被上訴人名下，為變態事實，依
      前開說明，應由上訴人舉證證明。本院參酌上開證人證言
      及價金支付情形，認為上訴人就此部分，尚不能為相當之
      證明，蓋支付買受不動產之價款來源，固多係以自己資金
      或向銀行借貸為多，然亦不乏向親友借款或以其他方法籌
      集資金用以支應不動產，尚難因被上訴人其中有100萬元
      資金係陳蕭文娘帳戶所支應，即可認定上訴人之上開主張
      為真正。
    (4)至上訴人所主張系爭房屋之所有權係信託登記於賴寶萱、
      陳友吉及陳清名下一節，始終未能提出其他證據以實其
      說，則上訴人上開主張自亦不足取。綜上所述，本件應認
      為被上訴人所購買系爭房屋應有部分1/3，係屬被上訴人
      所有。
（二）上訴人是否為無權占有部分：上訴人雖辯稱：系爭房屋應
      有部分2/3係祖父陳新購置，信託登記為陳清、賴寶萱2
      人之名義。另其餘1/3應有部分係陳蕭文娘出資，而登記
      於被上訴人名下，屬陳蕭文娘之遺產，依法由全體繼承人
      繼承，伊亦為陳友吉之女，有代位繼承之權利，且陳友吉
      、陳清意之繼承人均同意上訴人繼續使用系爭房屋等語。
      查：
    (1)關於被上訴人所購買之系爭房屋應有部分1/3部分，上訴
      人主張係由陳蕭文娘所購買而信託登記於被上訴人名下一
      節，上訴人並不能證明，應認該應有部分1/3仍屬被上訴
      人所有，已如前述。而上訴人另主張系爭房屋為被上訴人
      之父陳新信託關係，分配登記於陳友吉（長子）、陳清
      （次子）、賴寶萱（三媳）一節，已為被上訴人所否認。
      查，系爭房屋於其中應有部分1/3遭拍賣前，依其原有登
      記資料，係分別登記於上開三人之名義下，其上並無關於
      信託登記之相關記載。又系爭房屋移轉登記予上開三人前
      ，原係登記於陳新，陳新再將其中2/3應有部分移轉登記
      於賴寶萱名義，其中1/3應有部分移轉登記於陳友吉名義
      。
      嗣後賴寶萱再將其中1/3應有部分，移轉登記1/3予陳清
      名下，有上訴人於原審所提出之建築改良物登記簿影本可
      參（原審卷第29頁至第33頁）。此外，並無其他證據證明
      系爭房屋於陳新移轉登記予賴寶萱、陳友吉及賴寶萱將其
      中應有部分1/3移轉登記予陳清時，有信託登記予上開
      三人之意思，則上訴人上開辯解亦無足取。
    (2)復按共有物，除契約另有訂定外，由共有人共同管理之，
      民法第820條第1項定有明文。又「以無權占有為原因，請
      求返還土地者，占有人對土地所有權存在之事實無爭執，
      而僅以非無權占有為抗辯者，土地所有權人對其土地被無
      權占有之事實無舉證責任，占有人自應就其取得占有係有
      正當權源之事實證明之」最高法院85年度臺上字第1120號
      判決意旨足資參照。本件被上訴人於原審雖主張系爭房屋
      曾經分管協議，約定由陳友吉使用1樓、甲○○使用2樓、
      陳清使用3樓等語，然為上訴人所否認。關於被上訴人
      上開分管協議主張，被上訴人並不能提出證據證明，而證
      人賴寶萱於原審亦證稱：當時並無約定使用樓層等語（原
      審卷第112頁）。是被上訴人主張系爭房屋業經為上開分
      管協議一節並無可取。系爭房屋既未經分管協議，依上開
      規定，自應由共有人共同管理。本件上訴人占有系爭房屋
      一樓，就其主張係有權占有一節，並未能提出證據證明，
      而系爭房屋之共有人丙○○、賴寶萱復未同意上訴人使用
      系爭房屋1樓，堪認上訴人就系爭房屋1樓確係無權占有。
      本件被上訴人既為系爭房屋之共有人之一，上訴人對系爭
      房屋1樓復為無權占有，則被上訴人本於所有權作用，請
      求上訴人返還系爭房屋1樓予被上訴人及其他共有人，自
      屬有據。
（三）再按無法律上之原因而受利益，致他人受損害者，應返還
      其利益。又因故意或過失，不法侵害他人之權利者，負損
      害賠償責任，民法第179條前段、第184條第1項前段分別
      定有明文。又無權占有他人土地，可能獲得相當於租金之
      利益，此為社會通常之觀念（最高法院61年臺上字第1695
      號判例參照）。上訴人既無權占有被上訴人與他共有之系
      爭房屋，上訴人即應依1/3比例給付被上訴人至起訴日即
      93年3月5日起至返還系爭房屋予被上訴人及其他共有人之
      日止相當於租金之不當得利。而按土地法第97條第1項規
      定：「城市地方房屋之租金，以不超過土地及其建築物申
      報總價額年息百分之十為限」。再基地租用之租金，依土
      地法第105條規定，亦準用上開第97條第1項規定。所謂土
      地價額，係指法定地價；所謂法定地價，係指土地所有權
      人依土地法所申報之地價。所謂建築物價額，係指依該管
      直轄市或縣（市）地政機關估定之價額（土地法施行法第
      25條及土地法第148條規定參照）。查，系爭房屋係坐落
      臺北市○○○路○段之高繁榮及高密度人口區，附近公共
      設施相當完備，學校、公園及金融機構均有設置，所臨和
      平西路可連接通往大臺北各區，交通亦屬便利，有本院所
      調取之本院86年度訴字第2197號分割共有物事件所附財團
      法人中華經濟鑑定中心報告書可佐。另系爭房屋屋齡已近
      30年，系爭房屋93年課稅現值為281,500元，一樓面積為
      55.94平方公尺，主要坐落基地臺北市○區○○○段2小段
      360地號土地面積77平方公尺，93年度公告現值為每平方
      公尺89,600元，有被上訴人於原審所提出之建物登記謄本
      、房屋稅繳款書、地價謄本可查。本院審酌系爭房屋坐落
      之位置、工商業繁榮之程度，上訴人利用系爭土地之經濟
      價值及所受利益、被上訴人對系爭房屋應有部分為1/3等
      情，併依土地法第97條規定，認為原審准許被上訴人請求
      上訴人按月給付5,000元之不當得利尚稱允當。
五、從而，被上訴人依據所有物返還請求權、不當得利返還請求
    權、侵權行為等法律關係，請求上訴人遷出系爭房屋一樓，
    將系爭房屋返還被上訴人及其他共有人全體，並自起訴日即
    93年3月5日起至遷讓返還系爭房屋之日止，按月給付被上訴
    人5,000元，為有理由，原審因予准許，合於法律規定，並
    無不當。上訴意旨指摘原判決不當，求予廢棄改判，為無理
    由，應予駁回。
六、本件事證已臻明確，兩造其餘主張陳述及所提之證據，經審
    酌後於本件判決結果無影響，爰不逐一論駁，附此敘明。
七、據上論結，本件上訴為無理由，依民事訴訟法第436條之1第
    3項、第449條第1項、第78條，判決如主文。
中    華    民    國    95    年    10    月    30    日
                  民事第二庭審判長法  官  鄭純惠
                                  法  官  吳淑惠
                                  法  官  蔡政哲
上為正本係照原本作成
不得上訴第三審
中    華    民    國    95    年    10    月    30    日
                                  書記官  曾靖雯


司法院資訊處製作；財團法人民間司法改革基金會備份。
